【裁判字號】    98,台上,7305
【裁判日期】    981203
【裁判案由】    違反貪污治罪條例等罪
【裁判全文】
最高法院刑事判決            九十八年度台上字第七三０五號
上  訴  人  乙○○
選任辯護人  曾文杞律師
上  訴  人  丙○○
選任辯護人  林國漳律師
            張振興律師
上  訴  人  甲○○
選任辯護人  孫世群律師
上列上訴人等因違反貪污治罪條例等罪案件，不服台灣高等法院
中華民國九十八年九月八日第二審更審判決（九十七年度重上更
(三)字第八五號，起訴案號：台灣宜蘭地方法院檢察署八十八年度
偵字第二三一號、第一四００號），提起上訴，本院判決如下：
    主  文
原判決關於乙○○、丙○○部分均撤銷，發回台灣高等法院。
其他上訴駁回。
    理  由
一、撤銷發回（乙○○、丙○○）部分：
本件原判決撤銷第一審關於上訴人丙○○圖利及上訴人乙○○部
分之科刑判決，改判論處乙○○共同依據法令從事公務之人員，
經辦公用工程，浮報價額罪刑（處有期徒刑伍年貳月，褫奪公權
參年），論處丙○○共同非依據法令從事公務之人員，與依據法
令從事公務之人員，利用職務上之機會詐取財物罪刑（處有期徒
刑參年陸月，褫奪公權壹年）；固非無見。
惟查：刑事訴訟法第九十五條規定：「訊問被告應先告知左列事
項：一犯罪嫌疑及所犯罪名，罪名經告知後，認為應變更者，應
再告知。」此項規定，旨在使被告得以充分行使防禦權，以達刑
事訴訟法為發現真實兼顧程序公正之目的，此條文既規定於總則
編內，訴訟之各階段自均有其適用。又刑事訴訟法第二百八十八
條第三項，明定除簡式審判程序案件外，審判長就被告被訴事實
為訊問者，應於調查證據程序之最後行之，而依同法第三百六十
四條規定，亦為第二審之審判所準用，此乃事實審法院必須踐行
之法定程序之一，旨在使被告有辯明犯罪嫌疑之機會及陳述有利
於己之事實，屬被告行使防禦權最重要之一環。倘審判長於調查
證據程序完畢後，疏未就被告之被訴事實予以訊問，無異剝奪其
防禦權之行使，且有害於公平審判及程序正義，本此有瑕疵之審
判程序所為之判決，自有判決不適用法則之違法。原判決事實認
定上訴人甲○○於案發時係行政院國軍退除役官兵輔導委員會宜
蘭縣榮民服務處（下稱宜蘭榮民服務處）總幹事，乙○○係該處
專員，因台灣省公路局第四區工程處為拓寬宜蘭台二丙線道路，
需將原葬於宜蘭縣蘇澳鎮隘丁公墓之三十三座榮民墳墓遷移，經
丙○○估價每座遷移費用為新台幣（下同）四萬五千元，甲○○
、乙○○乃經比價後由丙○○以每座六萬元承作，每座浮報一萬
五千元，並湊成整數而浮報遷移費用計五十萬元，由甲○○分得
四十萬元，乙○○分得十萬元；另甲○○、乙○○於辦理墳墓遷
移公祭儀式中浮報雜支費用十六萬八千零八十元（以下稱浮報費
用部分）。又乙○○明知胡廣田在上開公墓造墓備用，當時胡廣
田因病就醫，竟提供胡廣田之年籍資料，由丙○○偽造其受胡廣
田委託領取遷墓補償費十萬元之委託書，持以向宜蘭榮民服務處
詐領得上開補償費（下稱詐領補償費部分）等情；因認乙○○係
犯修正前貪污治罪條例第四條第一項第三款（指浮報費用部分）
、第五條第一項第二款（指詐領補償費部分）、刑法第二百十六
條、第二百十三條、第二百十條之罪；而丙○○係犯修正前貪污
治罪條例第五條第一項第二款、刑法第二百十六條、第二百十條
之罪；所犯各罪有方法結果之牽連關係，乃從一重論處乙○○共
同依據法令從事公務之人員，經辦公用工程，浮報價額罪刑；論
處丙○○共同非依據法令從事公務之人員，與依據法令從事公務
之人員，利用職務上之機會詐取財物罪刑。但就乙○○、丙○○
上開詐領補償費部分，檢察官起訴係認其等涉犯刑法第二百十六
條、第二百十條及貪污治罪條例第六條第一項第四款之共同圖利
罪嫌，第一審經審理結果，亦以共同圖利罪論處，有起訴書及第
一審判決可憑；然依審判筆錄之記載，原審審判長於民國九十八
年八月十八日審判期日時，僅告知乙○○、丙○○此部分係犯如
起訴書及第一審判決所處罪名，並未告知涉犯貪污治罪條例第五
條第一項第二款之罪名，使其有辯論之機會，所踐行之訴訟程序
已有瑕疵，且原審審判長於審判期日在調查證據程序完畢後，僅
就其認定之乙○○上開浮報費用部分之犯罪事實訊問乙○○、丙
○○，並未就上開詐領補償費部分之犯罪事實訊問乙○○、丙○
○，使其等有辯明犯罪嫌疑及陳述有利於己之事實之機會，亦有
礙其等訴訟防禦權之行使，所踐行之訴訟程序顯有瑕疵，所為判
決自非適法。乙○○、丙○○上訴意旨以此指摘原判決違法，非
無理由，應認原判決關於乙○○、丙○○部分仍有撤銷發回之原
因。另丙○○被訴浮報費用部分，業經第一審判決無罪確定，併
予敘明。
二、上訴駁回（甲○○）部分：
按刑事訴訟法第三百七十七條規定：上訴於第三審法院，非以判
決違背法令為理由不得為之；是提起第三審上訴，應以原判決違
背法令為理由，係屬法定要件；如果上訴理由書狀並未依據卷內
訴訟資料具體指摘原判決不適用何種法則或如何適用不當，或所
指摘原判決違法情事顯與法律規定得為第三審上訴理由之違法情
形不相適合時，均應認其上訴為違背法律上之程式，予以駁回。
本件原判決撤銷第一審關於甲○○之科刑判決，改判論處甲○○
共同依據法令從事公務之人員，經辦公用工程，浮報價額罪刑（
處有期徒刑拾年陸月，褫奪公權伍年），已詳敘其認定所憑之證
據及認定之理由；自形式上觀察，原判決並無違背法令之情形。
上訴人上訴意旨略稱：(一)原判決事實認定：甲○○「職司行政管
理、文稿審核、綜合業務、工作策劃、督導、考核、研究發展、
指導委員會及聯絡座談會等事務」，但於理由內並未說明其認定
所憑之證據，且甲○○上開工作，顯均與「經辦工程」無關，原
判決竟認甲○○係「經辦工程」而浮報費用，有判決理由矛盾及
理由不備之違法。(二)原判決理由說明：「被告（指上訴人）之帳
戶開戶不過月餘，亦尚未有任何提存紀錄，乙○○即知被告此一
新帳戶，更足以認定被告辯稱對於存入四十萬一事毫不知情，違
反常理而不可採信」。但查該帳戶係為辦理公教貸款而開立，非
甲○○之秘密帳戶，且宜蘭榮民服務處經辦公教貸款之相關人員
均得知悉，而甲○○因年事已高，開立帳戶後，即將存摺交由趙
華蘭保管、存提款項並無違常情，原審未傳訊證人趙華蘭予以調
查釐清，逕為不利甲○○之認定，有證據調查未盡之違法。(三)丙
○○證稱內載甲○○退還四十萬元之收據係甲○○於案發後要其
補簽，實際甲○○並未退還該款項等語，究丙○○係何時簽立該
收據，關乎甲○○是否參與浮報費用部分犯行之判斷，原審未依
甲○○之聲請就該收據書立之時間送請其他機關為鑑定，遽為不
利甲○○之認定，有證據調查未盡之違法等語。
惟查：原判決依憑甲○○坦承案發時係宜蘭榮民服務處之總幹事
，證人乙○○於偵查中之證述，證人丙○○於偵查及第一審審理
中之證述，證人趙華蘭於偵查、第一審及原法院前審審理中之證
述，證人陳正義、趙傳敏、曹玉樑於第一審審理中之證述，乙○
○書寫之「提二百四十萬元，丙○○一百九十八萬、實支一百四
十八萬（付丙○○）、存總幹事四十萬元、另支十萬元付未亡之
人藍代領、餘交總幹事」之便條、宜蘭榮民服務處九十一年七月
三十一日宜處字第0910002857號函、行政院國軍退除役官兵輔導
委員會九十一年五月七日輔計字第09102417號函及九十一年八月
八日輔計字第09104016號函、宜蘭榮民服務處之宜蘭郵局二支局
第0000000 號帳戶明細表、甲○○之台灣省合作金庫宜蘭支庫第
0000000000000 號帳戶提存資料、宜興客運股份有限公司函及所
附統一發票等證據資料，詳為說明其認定甲○○有上開浮報費用
部分犯行之認定理由，並就甲○○辯稱本件墳墓遷葬工程請領款
項時其未經手，係乙○○、趙華蘭未經其同意，擅將四十萬元存
入其帳戶內，其發現後即領出要求丙○○取回，另雜支費用尚未
報結等語；認非可採，予以指駁，經核俱與卷內資料相符。復按
：（一）本件原判決事實認定甲○○於案發時係宜蘭榮民服務處
之總幹事「職司行政管理、文稿審核、綜合業務、工作策劃、督
導、考核、研究發展、指導委員會及聯絡座談會等事務」，已於
理由內說明有甲○○之供述及宜蘭榮民服務處覆函可資認定，又
本件係因台灣省公路局第四區工程處為拓寬宜蘭台二丙線道路，
需將原葬於宜蘭縣蘇澳鎮隘丁公墓之三十三座榮民墳墓遷移，乃
由宜蘭榮民服務處承辦，並由甲○○、乙○○負責該項墳墓遷移
工程，原判決因而認甲○○係「經辦工程」之人員，於法並無不
合，原判決要無理由不備及理由予盾之違法。（二）原判決於理
由內已依證人乙○○、趙華蘭、丙○○之證述，卷內之宜蘭榮民
服務處及甲○○之上開帳戶內之提存資料，法務部調查局就甲○
○退還四十萬元收據之簽立時間之鑑定意見等，就甲○○所辯其
上開帳戶係因公教貸款而設立，其並不知道趙華蘭將四十萬元存
入其帳戶內，知道後即將四十萬元退還丙○○，有收據可證等語
，認非可採，予以指駁，並明無需再就上開收據簽立之時間為
鑑定之理由（原判決正本第六頁至第七頁、第十四頁至第十五頁
、第十八頁至第十九頁）；經核原判決此部分之論斷，並無證據
調查未盡之違法。甲○○上訴意旨(一)(二)(三)係就原審採證認事之適
法職權行使及原判決已說明之事項，單純為事實上之爭執，殊非
適法之第三審上訴理由。應認甲○○之上訴違背法律上之程式，
予以駁回。
據上論結，應依刑事訴訟法第三百九十七條、第四百零一條、第
三百九十五條前段，判決如主文。
中    華    民    國  九十八  年   十二   月    三    日
                      最高法院刑事第七庭
                          審判長法官  林  永  茂
                                法官  吳  昆  仁
                                法官  蘇  振  堂
                                法官  蕭  仰  歸
                                法官  林  立  華
      本件正本證明與原本無異
                                      書  記  官
中    華    民    國  九十八  年   十二   月    九    日
                                                      Ｅ


司法院資訊處製作；財團法人民間司法改革基金會備份。
